---
title: "코호트 분석"
author: "이광춘"
date: "2023-10-13"
categories: [분석, 코호트]
editor_options: 
  chunk_output_type: console
---

코호트 분석(Cohort Analysis)은 고객 또는 사용자 유지율을 시각화하여 비즈니스 사업목표 달성에 도움이 되는 대표적인 방법론이다. [`cohorts`](https://github.com/PeerChristensen/cohorts) R 패키지는 코호트 분석을 단순화하는 몇 가지 쉽게 핵심 함수를 제공한다. [@CohortAnalysisInR]
코호트 분석을 위해서 데이터프레임에서 사용자 ID와 날짜를 포함한 두 열이 필요하다.

'cohorts' 패키지는 코호트 테이블을 월별 또는 일별로 집계할 수 있게 해준다. 이 테이블은 시간이 지남에 따라 각 코호트의 고객 수가 어떻게 변하는지를 보여준다. 또한, 유지율 표를 백분율로 표시하고 `gt` 패키지를 통해 적은 코드로 핵심적인 사항을 파악할 수 있다.

# CDNOW RFM 분석 사례 [^r-blogger-data-apple] [^slideshare-rfm] {#cdnow-rfm}

[^r-blogger-data-apple]: [Jack Han (2013), RFM Customer Analysis with R Language](https://www.r-bloggers.com/rfm-customer-analysis-with-r-language/)
[^slideshare-rfm]: [Kamil Bartocha, Lead Data Scientist at Schroders(2015), RFM Segmentation](https://www.slideshare.net/WhiteRavenPL/rfm-segmentation)

## 데이터

[http://www.brucehardie.com/datasets/](http://www.brucehardie.com/datasets/) 웹사이트에서 RFM 데이터 분석을 위한 데이터를 다운로드 받아 압축을 풀고 데이터를 살펴본다.

> A dataset containing the entire purchase history up to the end of June 1998 of the cohort of 23,570 individuals who made their first-ever purchase at CDNOW in the **first quarter of 1997**.

```{r}
# 0. 환경설정 -----------
library(tidyverse)
library(ggpubr)
extrafont::loadfonts(quiet = TRUE)
library(gt)
library(gtExtras)

# 1. 데이터 가져오기 -----------
## 1.1. 데이터 다운로드
# download.file(url="http://www.brucehardie.com/datasets/CDNOW_master.zip", destfile = "data/CDNOW_master.zip")
# unzip("data/CDNOW_master.zip", exdir ="data/CDNOW")
 
## 1.2. 데이터 가져오기
cdnow_dat <- read_fwf(glue::glue("{here::here()}/data/CDNOW/CDNOW_master.txt"), fwf_cols(cid = 6, pdate = 9, numCDs = 3, amount=8))

cdnow_dat %>% 
  sample_n(100) 
```

데이터의 자료형을 맞춰주고 나서, 거래최근성, 거래빈도, 거래규모를 원본 데이터에서 산출해서 살펴보기 전에 고객 유지율(retention)표 작성을 위해서 필요한 최소 데이터만 준비한다.


``` {r}
# 2. 데이터 정제 및 RFM -----------
cdnow_tbl <- cdnow_dat %>% 
    mutate(pdate = parse_date(as.character(pdate), format = "%Y%m%d")) %>% 
    select(-numCDs)

cdnow_tbl
```

## 코호트 분석 

### 코호트 숫자

```{r}
library(cohorts)

cdnow_tbl |> 
  cohort_table_month(cid, pdate)  

```

### 코호트 비율

```{r}
cdnow_tbl |> 
  cohort_table_month(cid, pdate) |> 
  cohort_table_pct(decimals = 1)
```

```{r}
cdnow_tbl |> 
  cohort_table_month(cid, pdate) |> 
  cohort_table_pct(decimals = 1) |> 
  shift_left()  
```

### 그래프

```{r}
cdnow_gg_tbl <- cdnow_tbl |> 
  cohort_table_month(cid, pdate) |> 
  cohort_table_pct(decimals = 1) |> 
  shift_left() |> 
  pivot_longer(-cohort) %>%
  mutate(time = as.numeric(str_remove(name,"t"))) 

cdnow_gg_tbl |> 
  filter(time > 0) |>  
  ggplot(aes(time, value, colour = factor(cohort), group = cohort)) +
  geom_line(size = 0.5) +
  geom_point(size = 1.5) +
  theme_minimal() +
  labs(color = "코호트", x = "시간(월)", y = "유지율(%)",
       title = "CDNOW 코호트 분석",
       subtitle = "1997년 1/4분기 CDNOW 구매고객")
```


### 유지율 표

```{r}
cdnow_tbl |>
  filter(pdate <= as.Date("1997-06-30")) |> 
  cohort_table_month(cid, pdate)  |> 
  pivot_longer(-cohort) %>%
  mutate(time = str_sub(name, 1, 1))  |>
  mutate(value = ifelse(is.na(value), 0, value)) |> 
  ggplot(aes(time, reorder(cohort, desc(cohort)))) +
   geom_raster(aes(fill = log(value))) +
   coord_equal(ratio = 1) +
   geom_text(aes(label = str_glue("{scales::comma(value)} 명")), 
                 size  = 3, 
                 colour = "snow") +
  scale_fill_gradient(guide = "none") +
  theme_minimal(base_size = 16) +
  theme(panel.grid   = element_blank(),
        panel.border = element_blank()) +
  labs(y = "코호트",
       x = "시간(월)",
       title = "CDNOW 코호트 분석")  
```


```{r}
cdnow_tbl |>
  filter(pdate <= as.Date("1997-06-30")) |> 
  cohort_table_month(cid, pdate) |> 
  gt() |> 
  fmt_integer(columns = -cohort) |> 
  fmt_missing(columns = everything(), missing_text = "-") |> 
  cols_align("center") |> 
  gt_theme_538() |> 
  data_color(
    columns = -cohort,
    method = "numeric",
    palette = "inferno",
    na_color = "white"
  )

```
